【裁判字號】    98,交聲,2166
【裁判日期】    980731
【裁判案由】    聲明異議
【裁判全文】
臺灣高雄地方法院交通事件裁定        98年度交聲字第2166號
原處分機關  交通部公路總局高雄區監理所
異  議  人
即受處分人  甲○○
                      7號
上列異議人即受處分人因違反道路交通管理處罰條例案件，對於
交通部公路總局高雄區監理所中華民國98年7 月15日所為之處分
（原處分案號：高監營裁字第裁80-N00000000號），聲明異議，
本院裁定如下：
    主  文
原處分關於甲○○酒精濃度超過規定標準，吊扣駕駛執照拾貳個
月之處分撤銷。
    理  由
一、本件聲明異議意旨略以：原處分機關以異議人即受處分人甲
    ○○為領有聯結車駕駛執照之人，於民國98年7 月14日晚間
    8 時55分許，飲酒後其呼氣酒精濃度超出每公升0.25毫克之
    規定標準以上（其當時之呼氣酒精濃度為每公升0.32毫克）
    ，無重型機器腳踏車駕駛執照仍騎乘車牌號碼NA6-053 號重
    型機車行駛，經警舉發違反道路交通管理處罰條例第35條第
    1 項第1 款及第22條第1 項第4 款之規定，而填製舉發違反
    道路管理事件通知單，並將異議人移送交通部公路總局高雄
    區監理所，因而裁決罰鍰新臺幣（下同）16,800元、吊扣異
    議人之駕駛執照12月及施以道安講習。惟因異議人為從事聯
    結車駕駛維生之司機，僅有聯結車駕照，若駕照遭吊扣將影
    響全家生計，為此依法聲明異議，請求撤銷吊扣駕照之處分
    等語。
二、按汽車駕駛人，駕駛汽車經測試檢定有酒精濃度超過規定標
    準之情形者，處15,000元以上60,000元以下罰鍰，並當場移
    置保管其車輛及吊扣其駕駛執照1 年；又領有聯結車、大客
    車、大貨車或小型車駕駛執照，駕駛重型機器腳踏車，處
    1,800元以上3,600元以下罰鍰，並禁止其駕駛，道路交通管
    理處罰條例第35條第1 項第1 款及第22條第1 項第4 款分別
    定有明文。而所謂酒精濃度超過規定之標準者，依道路交通
    安全規則第114 條第2 款之規定，係指汽車駕駛人飲用酒類
    或其他類似物後其吐氣所含酒精濃度超過每公升0.25毫克或
    血液中酒精濃度超過0.05% 以上者。次按，汽車駕駛人，因
    違反本條例及道路交通安全規則之規定，受吊銷駕駛執照處
    分時，吊銷其持有各級車類之駕駛執照，道路交通管理處罰
    條例第68條定有明文。此規定係於94年12月14日修正公布，
    並於95年3 月1 日施行，而修正前之道路交通管理處罰條例
    第68條則係規定「汽車駕駛人，因違反本條例及道路交通安
    全規則之規定，受吊扣或吊銷駕駛執照處分時，吊扣或吊銷
    其持有各級車類之駕駛執照」，觀其修法意旨，係以「原條
    文將違規駕駛人所持有之各級車類駕駛執照一併吊扣或吊銷
    ，失之過酷，影響人民工作及生活甚鉅」為由，而刪除吊扣
    駕駛人駕駛執照時，應吊扣駕駛人持有各級車類駕駛執照之
    規定，是依現行道路交通管理處罰條例，已無得吊扣駕駛人
    所持有他級駕駛執照之依據存在，從而，於為吊扣駕駛人駕
    駛執照之處分時，自僅得吊扣駕駛人違規時所駕駛該級車類
    之駕駛執照，以限制其繼續駕駛該級車類行駛道路之權利，
    若駕駛人並無該級車類之駕駛執照，即無從再執行吊扣該級
    車類駕駛執照之處分。
三、經查：
  (一)本件異議人於前揭時、地因酒後騎乘重型機車違規，而有違
    反道路交通管理處罰條例第35條第1 項第1 款及第22條第1
    項第4 款之行為，業據異議人坦承不諱（見聲明異議狀），
    並有前揭裁決書及舉發通知單各1 份在卷足稽（見移送卷第
    2 、3 頁），是此部分事實應堪認定。
  (二)又本件異議人係騎駛重型機車違規，並非駕駛聯結車違規；
    且異議人於本件違規行為時，並無重型機車之駕駛執照，而
    僅有職業聯結車駕駛執照，此有移送書及公路監理電子閘門
    證號查詢汽車、機車駕駛人資料各1 份在卷足憑（見本院卷
    第2 、3 、8 、9 頁）。至本件裁處吊扣異議人駕駛執照（
    裁決書未載明種類）之處分，於裁決書中僅記載舉發違反法
    條為交通管理處罰條例第35條第1 項第1 款及第22條第1 項
    第4 款之規定，並未具體指明裁處吊扣異議人職業聯結車駕
    駛執照之依據，此亦有裁決書在卷可按（見移送卷第2 頁）
    。然揆諸前揭說明，異議人騎駛重型機車酒精濃度超過規定
    標準（0.55以上），縱屬違反道路交通管理處罰條例第35條
    第1 項第1 款之規定，依法即僅能吊扣其重型機車駕駛執照
    12個月，並無得以吊扣其持有他級駕駛執照之依據。是而，
    原處分機關以異議人有上開違規行為，逕行裁處吊扣異議人
    之職業聯結車駕駛執照，已難謂係適法之處分。
  (三)原處分機關之移送書固援引用交通部95年5 月8 日交路字第
    0950030639號函、94年9 月15日交路字第0940051433號函、
    89年8 月30日交路89字第008861號函解釋，而為本件吊扣受
    處分人汽車駕照之依據。惟按法官依據法律獨立審判，為憲
    法第80條所明定，且依據司法院大法官會議釋字第137 號、
    216 號解釋意旨，各機關依其職掌就有關法規為釋示之行政
    命令，法官於審判案件時，固可予以引用，但仍得依據法律
    ，表示適當之不同見解，並不受其拘束。原處分機關所引上
    開交通部函釋，固認為領有駕駛執照之駕駛人，於無照駕駛
    不同級之車輛違反道路交通管理處罰條例第35條，應處以罰
    鍰及吊扣駕駛執照時，仍可吊扣其所持有之其他駕駛執照云
    云。惟此與本院認定之法律意見不同，是上開函釋意見為本
    院所不採，併予敘明。
  (四)再者，行政行為，採取之方法所造成之損害不得與欲達成目
    的之利益顯失均衡，行政程序法第7 條第3 款定有明文及行
    政罰法第18條規定意旨可資參照，故受處分人若無重型機車
    之駕駛執照可供吊扣時，吊扣其職業聯結車駕駛執照以代之
    ，雖可達成限制受處分人繼續駕駛重型機車行駛之目的，惟
    亦同時造成限制受處分人繼續工作上所必須具備之職業聯結
    車駕駛執照之結果，其所造成之損害已與欲達成之目的顯失
    均衡，且亦已違反比例原則。況依前開所述修正後即本件行
    為時之道路交通管理處罰條例第68條規定，既已將「吊扣各
    級車類」之規定予以刪除，原處分機關自不能復逕行處分吊
    扣受處分人其他車種之駕駛執照。申言之，原處分機關以受
    處分人駕駛重型機車有上開違規行為，因受處分人並無重型
    機車駕駛執照，即逕行吊扣其汽車駕駛執照，顯已逾越修正
    後道路交通管理處罰條例第68條之規範意涵及範圍。
四、綜上，原處分機關未考量道路交通管理處罰條例第68條規定
    業已修正，竟仍以異議人騎駛重型機車酒精濃度超過規定標
    準為由，吊扣異議人之職業聯結車駕駛執照，即有違誤。是
    本件異議為有理由，原處分關於裁處吊扣異議人駕駛執照部
    分，應由本院予以撤銷。
五、另原處分機關以異議人即受處分人甲○○無重型機車駕駛執
    照，竟於上開時、地騎乘車牌號碼NA6-053 號重型機車行駛
    ，有「領有聯結車駕駛執照駕駛重型機器腳踏車」之違規事
    實，係違反道路交通管理處罰條例第22條第1 項第4 款之規
    定，而與上揭違反同條例第35條第1 項第1 款規定部分，併
    予罰鍰16,800元暨施以道安講習。惟觀諸本件聲明異議意旨
    ，受處分人並未就上開部分之裁決處分聲明異議（見本院卷
    第6 頁），從而，此部分自應退由原處分機關交通部公路總
    局高雄區監理所另行依法處理，附此指明。
六、依道路交通案件處理辦法第20條前段，裁定如主文。
中    華    民    國    98    年    7     月    31    日
                      交通法庭  法  官  葉文博
以上正本證明與原本無異。
如不服本裁定應於送達後5 日內向本院提出抗告狀。
中    華    民    國    98    年    7     月    31    日
                                書記官  李柏親


司法院資訊處製作；財團法人民間司法改革基金會備份。
